---
title: "APLICACION"
author: "Kelva Llanos"
date: "2025-02-27"
output: 
  html_document:
    toc: true
    toc_depth: 3
    toc_float: true
    collapsed: true
    smooth_scroll: true
    theme: journal
    highlight: kate
    df_print: paged
    code_folding: show
---

# BASE DE DATOS: MUNDIALES

Para ejemplificar, trabajaremos con un archivo llamado mundiales.txt que tiene datos sobre todos los mundiales de fútbol de la FIFA, incluyendo el del año 2022, en el cual nuestra selección argentina conquistó su tercer título. Cada fila del conjunto de datos corresponde a un país y cada columna hace referencia a las siguientes variables:

-seleccion: Nombre del país, tipo character

-continente: Continente al que pertenece el país, tipo character

-participaciones: cantidad de mundiales jugados, tipo numeric

-pg: cantidad de partidos ganados, tipo numeric

-pe: cantidad de partidos empatados, tipo numeric

-pp: cantidad de partidos perdidos, tipo numeric

-gf: cantidad de goles a favor, tipo numeric

-gc: cantidad de goles en contra, tipo numeric

-titulo: cantidad de mundiales ganadados, tipo numeric

Este archivo tiene 80 registros, ya que son 80 países los que han disputado algún mundial a lo largo de la historia. Los primeros registros lucen así:

```{r}
library(tidyverse)
datos <- read_delim("C:/Users/NATHALLY/Documents/PLE/datos/mundiales.csv",delim=",")
datos
```

## **Estructura de datos**

```{r}
#Muestra la estructura interna del dataset
str(datos)
```

### **Creación y Renombre de variables**

Vamos a calcular la cantitad total de partidos que cada selección ha jugado en los mundiales a lo largo de toda la historia (pj), sumando la cantidad de partidos que ha ganado, empatado y perdido:

```{r}
datos <- mutate(datos, pj = pg + pe + pp)
head(datos)
```

Vamos a crear una nueva columna que se llame campeon y tenga el valor “campeón” cuando titulos \> 0 y “no campeón” en caso contrario.

```{r}
datos <- mutate(datos, campeon = ifelse(titulos > 0, "campeón", "no campeón"))
head(datos)
```

Crear una nueva variable llamada puntos que indique cuál es el puntaje total obtenido por cada selección a lo largo del tiempo, teniendo en cuenta que cada partido ganado aporta 3 puntos, cada partido empatado aporta 1 punto y cada partido perdido aporta 0 puntos, y otra nueva variable llamada dg, diferencia de goles, definida como la resta entre los goles a favor y los goles en contra. Además, renombrar la variable (atributo) gf por goles_favor y gc por goles_contra

```{r}
datos <- 
  datos %>% 
  mutate(
        puntos = 3 * pg + pe, 
    dg = gf - gc
  ) %>% 
  rename(goles_favor = gf, goles_contra = gc) 

head(datos)
```

### **Recodificación de categorías**

Aquellos registros con “Ocean\xeda”, "\xc1frica" y "Am\xe9rica" en continente son reemplazados por “Oceanía”, "África" y "América" respectivamente. Los otros valores quedan como estaban:

```{r}
datos <- mutate(
  datos, 
  continente = case_when(
    continente == "Ocean\xeda" ~ "Oceanía",
    continente == "\xc1frica" ~ "África",
    continente == "Am\xe9rica" ~ "América",
    TRUE ~ continente # opción por defecto
  )
)

head(datos)
```

# ORGANIZACIÓN DE DATOS: Tablas de frecuencias y Gráficos Estadísticos

## **Tablas de frecuencias y Gráficos Estadísticos para variables cualitativas**

**Tabla de frecuencias**

```{r}
frecuencias <- datos %>%
  group_by(continente) %>%
  summarise(Frecuencia = n()) %>%
  mutate(Frecuencia_Relativa = Frecuencia / sum(Frecuencia),
         Frecuencia_Porcentual = Frecuencia_Relativa * 100)

frecuencias
```

**Gráficos de Barras y Sector Circular**

```{r}
# **Gráfico de barras**
grafico_barras <- ggplot(frecuencias, aes(x = continente, y = Frecuencia, fill = continente)) +
  geom_bar(stat = "identity") +
  theme_minimal() +
  labs(title = "Distribución de Selecciones por Continente", x = "Continente", y = "Cantidad de Selecciones")
# Mostrar gráfico de barras
print(grafico_barras)

# **Gráfico de sectores (pastel)**

grafico_pie <- ggplot(frecuencias, aes(x = "", y = Frecuencia, fill = continente)) +
  geom_bar(stat = "identity", width = 1) +
  coord_polar(theta = "y") +
  theme_void() +
  labs(title = "Proporción de Selecciones por Continente")
# Mostrar gráfico de sectores
print(grafico_pie)
```

## **Tablas de frecuencias y Gráficos Estadísticos para variable cuantitativa discreta**

**Tabla de frecuencias**

```{r}
frecuencias <- datos %>%
  group_by(participaciones) %>%
  summarise(Frecuencia = n()) %>%
  mutate(Frecuencia_Relativa = Frecuencia / sum(Frecuencia),
         Frecuencia_Porcentual = Frecuencia_Relativa * 100) %>%
  arrange(desc(Frecuencia)) %>%  # Ordenar de mayor a menor frecuencia
  mutate(Frecuencia_Acumulada = cumsum(Frecuencia),
         Frecuencia_Relativa_Acumulada = cumsum(Frecuencia_Relativa),
         Frecuencia_Porcentual_Acumulada = cumsum(Frecuencia_Porcentual))

# Mostrar la tabla de frecuencias con acumuladas
print(frecuencias)
```

**Gráfico de líneas o bastones**

```{r}
# Crear el gráfico de listones
ggplot(frecuencias, aes(x = reorder(participaciones, Frecuencia), y = Frecuencia, fill = participaciones)) +
  geom_col() + 
  coord_flip() +  # Gira el gráfico para que sea horizontal (listones)
  labs(title = "Distribución de participaciones",
       x = "Participaciones",
       y = "Frecuencia") +
  theme_minimal() +
  theme(legend.position = "none") +  # Oculta la leyenda si no es necesaria
  geom_text(aes(label = Frecuencia), hjust = -0.2, color = "black")
```

## **Tablas de frecuencias y Gráficos Estadísticos para variable cuantitativa continua**

**Cálculo del rango, número de intervalos y amplitud**

```{r}
rango <- max(datos$goles_favor)-min(datos$goles_favor)
k <- round(1 + 3.3*log10(80),0)  ##Regla de Sturges
A <- ceiling(rango/k)   ##Amplitud redondeada hacia el entero superior
cbind(rango,k,A)
```

Creación de la variable Goles a favor por intervalos (k = 7 intervalos) con una amplitud igual a 19, la cual se llamará gf_intervalos

```{r}
datos <- mutate(datos, gf_intervalos = cut(goles_favor, breaks = seq(0, 126, 19), right = FALSE))
head(datos)
```

**Tabla de frecuencias**

```{r}
frecuencias <- datos %>%
  group_by(gf_intervalos) %>%
  summarise(Frecuencia = n()) %>%
  mutate(Frecuencia_Relativa = Frecuencia / sum(Frecuencia),
         Frecuencia_Porcentual = Frecuencia_Relativa * 100,
         Frecuencia_Relativa_Acumulada = cumsum(Frecuencia_Relativa),
         Frecuencia_Porcentual_Acumulada = cumsum(Frecuencia_Porcentual))

frecuencias
```

**Histograma**

```{r}
# **Histograma de la variable "goles_favor"**
histograma_goles <- ggplot(datos, aes(x = goles_favor)) +
  geom_histogram(binwidth = 19, fill = "steelblue", color = "black", alpha = 0.7) +
  theme_minimal() +
  labs(title = "Distribución de Goles a Favor", x = "Goles a Favor", y = "Frecuencia")

# Mostrar histograma
print(histograma_goles)
```

### **Tabla de Contingencia**

```{r}
##Distribución conjunta de las variables

library(janitor)

datos %>% 
  tabyl(continente, campeon) %>% 
  adorn_totals(where = c("row", "col")) %>% 
  adorn_percentages(denominator = "all") #%>%  # cálculo de proporciones
  #adorn_pct_formatting(digits = 1)            # mostrarlas como porcentaje (opcional)
  
  datos %>% 
  tabyl(continente, campeon) %>% 
  adorn_totals(where = c("row", "col")) %>% 
  adorn_percentages(denominator = "all") %>% 
  adorn_pct_formatting(digits = 1) %>% 
  adorn_ns() %>% 
  adorn_title(placement = "top", "Continente", "Campeones del mundo")
```

# **MEDIDAS DE TENDENCIA CENTRAL, DISPERSIÓN, POSICIÓN, ASIMETRÍA Y CURTOSIS**

## **Medidas de resumen para una variable cuantitativa**

```{r}
##Para la variable puntos

# Cargar librerías necesarias
library(dplyr)
library(moments)  # Para calcular asimetría y curtosis

# Calcular medidas de tendencia central para una variable ("puntos")
resumen1 <- datos %>%
  summarise(
    media = mean(puntos),                   # Media aritmética
    mediana = median(puntos),               # Mediana
    moda = as.numeric(names(sort(table(puntos), decreasing = TRUE)[1])),  # Moda
  )
# Mostrar resultados
print(resumen1)

# Calcular medidas de variabilidad para una variable ("puntos")

resumen2 <- datos %>%
  summarise(
    media = mean(puntos),                   # Media aritmética
    minimo = min(puntos),                   # Valor mínimo
    maximo = max(puntos),                   # Valor máximo
    rango = maximo - minimo,                # Rango
    varianza = var(puntos),                 # Varianza
    desviacion_estandar = sd(puntos),       # Desviación estándar
    coef_variacion = (desviacion_estandar / media) * 100,  # Coeficiente de variación
  )
# Mostrar resultados
print(resumen2)

# Calcular el coeficiente de asimetría y curtosis para una variable ("puntos")

resumen3 <- datos %>%
  summarise(
    asimetria = skewness(puntos),           # Coeficiente de asimetría
    curtosis = kurtosis(puntos),            # Curtosis
    n = n()                                 # Número de registros
  )
# Mostrar resultados
print(resumen3)


# Calcular las medidas de posiciones (cuantiles: cuartiles y percentiles) para 
# una variable ("puntos")

library(dplyr)

# Calcular cuartiles y percentiles
resumen4 <- datos %>%
  summarise(
    Q1 = quantile(puntos, 0.25),  # Primer cuartil (25%)
    Q2 = quantile(puntos, 0.50),  # Segundo cuartil (Mediana, 50%)
    Q3 = quantile(puntos, 0.75),  # Tercer cuartil (75%)
    P10 = quantile(puntos, 0.10), # Percentil 10
    P35 = quantile(puntos, 0.35),  # Percentil 35
    P68 = quantile(puntos, 0.68),  # Percentil 68
    P90 = quantile(puntos, 0.90)  # Percentil 90
  )
# Mostrar resultados
print(resumen4)
```

## **Medidas de resumen de una variable cuantitativa agrupada por una cualitativa**

```{r}
##Para la variable cuantitativa puntos y para la variable cualitativa continente

# Cargar librerías necesarias
library(dplyr)
library(moments)  # Para calcular asimetría y curtosis

# Calcular medidas de tendencia central para una variable ("puntos")
datos %>%
  group_by(continente) %>%
  summarise(
    media = mean(puntos),                   # Media aritmética
    mediana = median(puntos),               # Mediana
    moda = as.numeric(names(sort(table(puntos), decreasing = TRUE)[1])),  # Moda
)


# Calcular medidas de variabilidad para una variable ("puntos")

datos %>%
  group_by(continente) %>%
  summarise(
    media = mean(puntos),                   # Media aritmética
    minimo = min(puntos),                   # Valor mínimo
    maximo = max(puntos),                   # Valor máximo
    rango = maximo - minimo,                # Rango
    varianza = var(puntos),                 # Varianza
    desviacion_estandar = sd(puntos),       # Desviación estándar
    coef_variacion = (desviacion_estandar / media) * 100,  # Coeficiente de variación
)


# Calcular el coeficiente de asimetría y curtosis para una variable ("puntos")

datos %>%
  group_by(continente) %>%
  summarise(
    asimetria = skewness(puntos),           # Coeficiente de asimetría
    curtosis = kurtosis(puntos),            # Curtosis
    n = n()                                 # Número de registros
)

# Calcular las medidas de posiciones (cuantiles: cuartiles y percentiles) para 
# una variable ("puntos")

library(dplyr)

# Calcular cuartiles y percentiles
datos %>%
  group_by(continente) %>%
  summarise(
    Q1 = quantile(puntos, 0.25),  # Primer cuartil (25%)
    Q2 = quantile(puntos, 0.50),  # Segundo cuartil (Mediana, 50%)
    Q3 = quantile(puntos, 0.75),  # Tercer cuartil (75%)
    P10 = quantile(puntos, 0.10), # Percentil 10
    P35 = quantile(puntos, 0.35),  # Percentil 35
    P68 = quantile(puntos, 0.68),  # Percentil 68
    P90 = quantile(puntos, 0.90)  # Percentil 90
)
```

### **Diagrama de cajas de una variable cuantitativa agrupada por una cualitativa**

```{r}
# Cargar librerías necesarias
library(ggplot2)

# Crear el diagrama de cajas agrupado
ggplot(datos, aes(x = continente, y = puntos, fill = continente)) +
  geom_boxplot() +
  labs(title = "Diagrama de Cajas de Puntos por Continente",
       x = "Continente",
       y = "Puntos") +
  theme_minimal() +
  theme(legend.position = "none")  # Oculta la leyenda, ya que los colores son por continente
```
