---
title: "DataFrames"
author: "Carlos John Michuy Galindo - Marcelo Pereyra Ruiz"
date: "2025-03-04"
output: 
  html_document:
    toc: true
    toc_depth: 3
    toc_float: true
    collapsed: true
    smooth_scroll: true
    theme: journal
    highlight: kate
    df_print: paged
    code_folding: show
---

# Librerias Usadas

```{r, warning=FALSE, cache=FALSE, message=FALSE}
library(tidyverse)
library(StatsBombR)
library(DT)

```

# FreeCompetitions()
FreeCompetitions() nos mostrara todos los datos de las competiciones, que Statsbomb ofrece de forma gratuita, asimismo con esta podremos extraer los ID's de acceso, de la competición que queramos analizar

### DataFrame FreeCompetitions
```{r, warning=FALSE, cache=FALSE, message=FALSE}
datatable(FreeCompetitions(), options = list(scrollX = TRUE)) %>% 
  formatStyle(
    columns = names(FreeCompetitions()), 
    fontFamily = "Courier New",  
    fontSize = "14px"
  )
```

Creamos la variable "Comp", y le asignamos los datos de nuestra competicion elegida, usando el DataFrame FreeCompetitions() y filtrandolo con los datos de la la competicion elegida en nuestro caso "Copa America 2024", con la "competition_id" y el "season_name". 

```{r, warning=FALSE, cache=FALSE, message=FALSE}
Comp <- FreeCompetitions() %>%
  filter(competition_id==223 & season_name=="2024")
```

### DataFrame Comp
```{r,  warning=FALSE, cache=FALSE, message=FALSE}
datatable(Comp, options = list(scrollX = TRUE)) %>% 
  formatStyle(
    columns = names(Comp), 
    fontFamily = "Courier New",  
    fontSize = "14px"
  )

```

# FreeMatches()
FreeMatches() nos permitira recolectar los datos de todos los partidos de la "Copa America 2024", que cuenta con 32 observaciones y 42 columnas.

Creamos la variable "Matches" y le asignamos los datos de los partidos de la competición seleccionada, usando la función FreeMatches() con el DataFrame Comp.
```{r, warning=FALSE, cache=FALSE, message=FALSE}
Matches <- FreeMatches(Comp)
```

### DataFrame Matches
```{r,  warning=FALSE, cache=FALSE, message=FALSE}
datatable(Matches, options = list(scrollX = TRUE)) %>% 
  formatStyle(
    columns = names(Matches), 
    fontFamily = "Courier New",  
    fontSize = "14px"
  )

```


# Free_allevents()
Creamos la variable "DataEvents" y le asignamos los datos devueltos por free_allevents(), que serian los detalles de los eventos ocurridos en los partidos de la Copa América 2024, procesándolos en paralelo. Luego, limpiamos los datos usando la función allclean().
```{r,  warning=FALSE, cache=FALSE, message=FALSE}
DataEvents <- free_allevents(MatchesDF = Matches, Parallel = T)
DataEvents = allclean(DataEvents)
```

# "Matches" y "DataEvents"
Hasta aqui ya tendriamos nuestros dos datasets principales uno con informacion general de cada encuentro de la Copa America 2024, y otro con informacion detallada de cada evento de la Copa America 2024

### DataFrame Matches
```{r,  warning=FALSE, cache=FALSE, message=FALSE}
datatable(Matches, options = list(scrollX = TRUE)) %>% 
  formatStyle(
    columns = names(Matches), 
    fontFamily = "Courier New",  
    fontSize = "14px"
  )

```
### DataFrame DataEvents
```{r,  warning=FALSE, cache=FALSE, message=FALSE, }
datatable(
  DataEvents[1:100, 1:50],  # Muestra solo las primeras 100 filas y 50 columnas
  options = list(scrollX = TRUE)  # Habilita el desplazamiento horizontal si hay muchas columnas
)

```



# Manipulación y análisis de dataframes

## Obteniendo data de los entrenadores, de Matches
Definimos la función `df_extraer_managers_info()` para extraer los nombres y nacionalidades de los entrenadores de los equipos locales y visitantes desde el DataFrame `Matches`. Luego, recorremos las listas de entrenadores y almacenamos la información en vectores, que finalmente se combinan en un nuevo DataFrame `df_info_entrenadores`.
```{r,  warning=FALSE, cache=FALSE, message=FALSE}
# Extrayendo los datos de los entrenadores(lista) nombre y nacionalidad
df_extraer_managers_info <- function(df) {
  home_managers <- df$home_team.managers #accediendo a la columna (es lista)
  away_managers <- df$away_team.managers
  #vectores para almacenar los datos
  name_away <- character(32)
  country_away <- character(32)
  name_home <- character(32)
  country_home <- character(32)
  # Recorriendo cada elemento de las listas
  for (i in 1:32) {
    # Extrayendo datos de away_managers
    name_away[i] <- away_managers[[i]]$name
    country_away[i] <- away_managers[[i]]$country.name
    
    # Extrayendo datos de home_managers
    name_home[i] <- home_managers[[i]]$name
    country_home[i] <- home_managers[[i]]$country.name
  }
  
  # Dataframe con los datos extraídos
    df_entrenadores_info <- data.frame(
      name_home = name_home,
      country_home = country_home,
      name_away = name_away,
      country_away = country_away
    ) 
    
  return(df_entrenadores_info)
}
df_info_entrenadores <- df_extraer_managers_info(Matches)
```
### DataFrame df_info_entrenadores
```{r,  warning=FALSE, cache=FALSE, message=FALSE}
datatable(df_info_entrenadores, options = list(scrollX = TRUE)) %>% 
  formatStyle(
    columns = names(df_info_entrenadores), 
    fontFamily = "Courier New",  
    fontSize = "14px"
  )

```



Creamos el DataFrame `df_matches_sin_entrenadores` eliminando las columnas `home_team.managers` y `away_team.managers` de `Matches`, dejando solo las variables que no contienen listas.
```{r}
#Seleccionando las variables que no sean listas (datos de los entrenadores)
df_matches_sin_entrenadores <- Matches %>%
  select(-home_team.managers, -away_team.managers)
```


### DataFrame df_matches_sin_entrenadores
```{r,  warning=FALSE, cache=FALSE, message=FALSE}
datatable(df_matches_sin_entrenadores, options = list(scrollX = TRUE)) %>% 
  formatStyle(
    columns = names(df_matches_sin_entrenadores), 
    fontFamily = "Courier New",  
    fontSize = "14px"
  )

```


Unimos los DataFrames `df_matches_sin_entrenadores` y `df_info_entrenadores` usando `cbind()`, combinando los datos de los partidos con la información de los entrenadores en un solo DataFrame llamado `Matches`.
```{r,  warning=FALSE, cache=FALSE, message=FALSE}
Matches <- cbind(df_matches_sin_entrenadores,df_info_entrenadores)
```

### DataFrame Matches
```{r,  warning=FALSE, cache=FALSE, message=FALSE}
datatable(Matches, options = list(scrollX = TRUE)) %>% 
  formatStyle(
    columns = names(Matches), 
    fontFamily = "Courier New",  
    fontSize = "14px"
  )

```

## Obteniendo data de DataEvents
Se agrupan los datos de `DataEvents` por `match_id` (cada partido) y se calculan diversas estadísticas clave:  

- **Asistencias de tiro:** cantidad de pases que resultaron en un disparo.  
- **Tiros:** total de intentos de gol.  
- **xG (goles esperados):** suma de los valores de expectativa de gol (`shot.statsbomb_xg`).  
- **Asistencias de gol:** cantidad de pases que resultaron en gol.  
- **Goles:** número total de goles anotados.  
- **Autogoles:** cantidad de goles en propia puerta.  

Esto genera un DataFrame `df_1` con 32 observaciones (una por partido).
```{r,  warning=FALSE, cache=FALSE, message=FALSE}
#Ejemplo 
#x match_id (por partido) total = 32 obs
# Se consideran penales
df_1 <- DataEvents %>%
  group_by(match_id) %>%
  summarise(
    #shots assists
    shot_assists = sum(!is.na(pass.shot_assist), na.rm = TRUE),
    #shots
    shots = sum(type.name=="Shot", na.rm = TRUE),
    #xG totales
    xg = sum(shot.statsbomb_xg, na.rm = TRUE),
    #goal assists
    goal_assists = sum(!is.na(pass.goal_assist), na.rm = TRUE),
    #Goles
    goals = sum(shot.outcome.name == "Goal", na.rm = TRUE), 
    #autogoles
    ownGoal = sum(type.name == "Own Goal Against", na.rm = TRUE)
  )
```
### DataFrame df_1
```{r,  warning=FALSE, cache=FALSE, message=FALSE}
datatable(df_1, options = list(scrollX = TRUE)) %>% 
  formatStyle(
    columns = names(df_1), 
    fontFamily = "Courier New",  
    fontSize = "14px"
  )

```

Se realiza una unión por la izquierda (left_join) entre Matches y df_1 usando match_id como clave, lo que añade las estadísticas calculadas previamente (tiros, goles, xG, etc.) a los datos de los partidos.


```{r,  warning=FALSE, cache=FALSE, message=FALSE}
data_CA <- left_join(Matches, df_1, by = "match_id")
```

### DataFrame data_CA
```{r,  warning=FALSE, cache=FALSE, message=FALSE}
datatable(data_CA, options = list(scrollX = TRUE)) %>% 
  formatStyle(
    columns = names(data_CA), 
    fontFamily = "Courier New",  
    fontSize = "14px"
  )

```

Luego, se guarda el DataFrame resultante (data_CA) en un archivo CSV llamado "Limpiar_Data.csv", ubicado en "C:/Users/John/Downloads/", sin incluir los nombres de fila (row.names = FALSE).
```{r,  warning=FALSE, cache=FALSE, message=FALSE}

write.csv(data_CA,"C:/Users/John/Downloads/Limpiar_Data.csv", row.names = FALSE)
```

### DataFrame data_CA
```{r,  warning=FALSE, cache=FALSE, message=FALSE}
datatable(data_CA, options = list(scrollX = TRUE)) %>% 
  formatStyle(
    columns = names(data_CA), 
    fontFamily = "Courier New",  
    fontSize = "14px"
  )
```

Eliminamos, ordenamos y renombramos, ciertas columnas con Excel
Volvemos a extraer el csv con el nombre de 'Copa_America.csv'
```{r,  warning=FALSE, cache=FALSE, message=FALSE}
data_CA <- read_csv("C:/Users/John/OneDrive/Documentos/UNMSM/25-0/PLE/PROYECTO/Copa_America.csv",locale = locale(encoding = "UTF-8"))
```

# DataFrame final con el que trabajaremos
```{r,  warning=FALSE, cache=FALSE, message=FALSE}
datatable(data_CA, options = list(scrollX = TRUE)) %>% 
  formatStyle(
    columns = names(data_CA), 
    fontFamily = "Courier New",  
    fontSize = "14px"
  )
```
